【裁判字號】    97,上易,7
【裁判日期】    970527
【裁判案由】    侵權行為損害賠償
【裁判全文】
臺灣高等法院民事判決                   97年度上易字第7號
上  訴  人  甲○○
被上訴人    乙○○
上列當事人間侵權行為損害賠償事件，上訴人對於中華民國96年
7月17日臺灣士林地方法院96年度交附民字第59號第一審判決提
起上訴，經刑事庭移送前來，本院於97年5月13日言詞辯論終結
，判決如下：
    主  文
原判決關於駁回上訴人後開第二項之訴部分，及訴訟費用（確定
部分除外）之裁判均廢棄。
被上訴人應給付上訴人新台幣捌萬玖仟肆佰貳拾壹元，及自97年
1月19日起至清償日止，按週年利率百分之五計算之利息。
其餘上訴駁回。
第一、二審訴訟費用（確定部分除外），由被上訴人負擔十分之
一，餘由上訴人負擔。
    事實及理由
一、上訴人於原審請求被上訴人給付新台幣（下同） 818,948元
    及自起訴狀繕本送達翌日起至清償日止之法定遲延利息，嗣
    於本審中變更請求被上訴人給付818,948元及自97年1月19日
    起至清償日止之法定遲延利息，核屬減縮應受判決事項之聲
    明，依民事訴訟法第四百四十六條第一項但書、第二百五十
    五條第一項但書第二款之規定，應予准許。
二、上訴人起訴主張：被上訴人係計程車司機，為從事駕駛業務
    之人，於民國（下同）95年5月21日晚間8時30分許，駕駛車
    牌568—NE號之營業用小客車， 沿台北市大同區○○○路內
    側車道，由東往西方向行駛至該路87號前，疏未注意車後來
    車之動態，突然向右略微偏斜，欲行轉向，適上訴人騎乘車
    牌GHF—306號重型機車同向行駛至右後側，為閃避被上訴人
    之車，而緊急向右閃躲，操作失控，致重心不穩，人車倒地
    ，機車向前滑行，與被上訴人所駕駛之營業用小客車發生擦
    撞，上訴人因而受有右膝挫傷及左手腕舟狀骨骨折之傷害。
    被上訴人上開業務過失傷害犯行，業經本院刑事庭以96年度
    交上易字第335號判處拘役10日，如易科罰金以銀元300元即
    新台幣（下同）900元折算1日確定。上訴人因受有如上之傷
    害，支出醫藥費用3,410元，且自95年5月21日起， 至96年7
    月止共計13個月無法工作，受有工作收入之損失總計638,89
    0元，上訴人因此次傷害身體、心理均痛苦萬分， 併請求精
    神慰撫金20萬元，共計請求被上訴人應賠償上訴人 818,948
    元等情。爰依侵權行為法律關係，求為命：被上訴人應給付
    上訴人818,948元及自96年6月15日起至清償日止，按年利率
    5%計算之利息（原審為上訴人敗訴之判決，上訴人聲明不服
    ）並上訴聲明：(一)原判決廢棄。(二)被上訴人應給付上訴人81
    8,948元及自97年1月19日起至清償日止，按年利率5%計算之
    利息。
三、被上訴人則以：被上訴人案發當時處於停等前方紅綠燈狀態
    ，被上訴人並無偏右行駛致上訴人閃避不及而摔倒，本件事
    故是肇因於上訴人本身之過失，非被上訴人之過失所致。又
    上訴人所提出之醫藥費單據，並無法證明係因本件事故所受
    之傷害之就診費用。且依台北市立聯合醫院中興院區所開立
    95年6月2日勞工保險傷病診斷書中第10點，醫生評估上訴人
    自95年6月22日即可恢復工作， 縱依上訴人所提之診斷證明
    ，上訴人最遲至95年11月26日應可恢復工作，況上訴人於95
    年9月11日即因連續曠工3日，遭三重客運股份有限公司解職
    ，上訴人被解職與本事故之發生並無因果關係，因此上訴人
    自95年11月26日起有關工作損失之主張為無理由。上訴人請
    求之精神慰撫金過高。另本件事故系肇因於上訴人駕駛失控
    ，上訴人本身與有重大過失，被上訴人得主張過失相抵，且
    被上訴人收入微薄、經濟困難， 請求法院依民法第218條之
    規定減輕其賠償金額等語，資為抗辯。並答辯聲明：上訴駁
    回。
四、上訴人主張上訴人於上述時地，騎乘機車為閃避被上訴人駕
    駛之營業用小客車，而緊急向右閃躲，操作失控，致重心不
    穩，人車倒地，機車向前滑行，與被上訴人所駕駛之營業用
    小客車發生擦撞，上訴人因而受有右膝挫傷及左手腕舟狀骨
    骨折之傷害之事實，業據提出診斷證明書為證，而被上訴人
    因犯業務過失傷害罪， 經本院96年度交上易字第335號刑事
    判決判處拘役10日， 如易科罰金以銀元300元即900元折算1
    日確定，亦經本院調閱該刑事卷宗，查明屬實，並有判決書
    附卷可稽，堪信為真正。上訴人又主張被上訴人駕駛計程車
    疏未注意車後來車之動態，突然向右略微偏斜，欲行轉向，
    致右後側之上訴人騎乘機車閃躲不及倒地受傷，上訴人因而
    支出醫藥費用3,410元、及自95年5 月21日起，至96年7月止
    共計13個月無法工作之工作收入損失計638,89 0元，且因身
    體、心理均痛苦萬分，併請求精神慰撫金20萬元，依侵權行
    為法律關係，被上訴人應賠償上訴人818,948元等語， 惟為
    被上訴人所否認，並以上述情詞置辯。是以本件兩造爭執之
    要點在於：上訴人所受之傷害是否被上訴人之過失行為所造
    成？上訴人請求被上訴人賠償818,948元是否有理由？ 被上
    訴人主張過失相抵，有無理由？茲分述如下。
五、上訴人所受之傷害是否被上訴人之過失行為所造成？
  (一)上訴人主張本件車禍事故之發生，是因被上訴人為左轉彎車
    未讓直行車先行，疏未減速慢行亦未注意車前之狀況，導致
    上訴人左前方車頭撞擊被上訴人所騎乘之機車右側車身，被
    上訴人有過失等語，惟為被上訴人所否認，並辯稱事故發生
    時，被上訴人處於停等前方紅綠燈狀態，並無偏右行駛致上
    訴人閃避不及而摔倒，本件事故是肇因於上訴人本身之過失
    ，非被上訴人之過失所致等語。
  (二)經查，依道路交通事故現場圖及照片顯示，事故發生後，被
    上訴人之停車位置，係在原行駛之內側車道內，距分離內外
    側車道之雙白線上有一段距離，而機車則係倒地於內車車道
    ，一部分位於內側車道，一部分位於雙白線上，其中從車尾
    拍照之相片（見偵查卷第25頁）觀之，系爭汽車停車位置確
    亦稍有偏斜，另觀之自車頭所拍之照片，車身固未有明顯偏
    斜之跡象，然前輪仍有些許向右偏轉之情形，被上訴人亦不
    否認其車前輪有略為右轉傾向之跡象，參諸地上尚有清晰可
    見之刮地痕（見偵查卷第28頁），足見上訴人所主張：被上
    訴人之汽車突欲右切，致其機車猝然躲閃、緊急煞車、倒地
    滑行等情，應屬可信，被害人之受傷，與被上訴人之過失行
    為間，應具有相當因果關係存在。
  (三)次查，事故現場並未有禁行機車之路上交通標誌，此由上訴
    人未遭警開單處罰一節，足可認定。又上訴人機車刮地痕為
    1.5公尺， 並參諸警製道路交通事故現場圖，及二車最終停
    車位置以觀，上訴人之行車速度，當不超過該處速率每小時
    30公里之限制，已經台北市車輛行車事故鑑定意見書載敘綦
    詳（見偵查卷第57頁），被上訴人辯稱上訴人係在車陣中高
    速竄行而致肇事云云，尚非可採。
  (四)本件車禍經台北市車輛行車事故鑑定覆議委員會鑑定結果，
    認為：「(一)Α車（即被上訴人之汽車）駕駛雖稱隨前車紅燈
    臨停30秒後，Β車（即上訴人之機車）自行滑倒撞擊其車。
    惟據圖示，其肇事後車身朝西北，及Β車駕駛所稱肇事時，
    見Α車突然向右切，研判如Α車臨停，右側尚有足夠空間供
    Β車通過，無緊急煞車之必要，故研判Β車駕駛所稱肇事情
    形較為可能。基於安全，Α車欲向右轉向前，應注意右後來
    車之動態。據前述肇事情形，Α車有轉向疏忽之情事，為肇
    事主因。至原鑑定意見認定Α車涉嫌未保持行車安全間隔一
    節，因肇事雙方並非併行狀態，為覆議會所不採，併此說明
    。(二)據Β車駕駛見Α車向右轉向時，煞車後失控滑倒，顯示
    Β車操作機車不當，有駕駛失控之情事，為肇事次因。」，
    有覆議鑑定意見書可稽（見原審刑事卷第25頁），但本院衡
    諸被上訴人係於停車狀態中肇事，有上揭道路交通事故現場
    圖可考（警員就此以「☆」特別註記），再參諸卷附照片顯
    示被上訴人汽車之右前輪祇有至為輕微之右轉情形，足見被
    上訴人轉向疏忽，當僅屬肇事次因；反之，上訴人駕駛失控
    ，始為肇事主因。上揭初鑑意見與覆鑑意見，本院尚不悉予
    憑採，允宜敘明。 本院96年度交上易字第335號刑事判決亦
    均同此認定，有刑事判決在卷可稽。上訴人雖駕駛失控，亦
    有過失，仍不能解免被上訴人之過失責任。
  (五)綜上，被上訴人之過失，核與上訴人身體受傷，有相當因果
    關係，本院斟酌兩造對於事故發生之原因力之強弱，認被上
    訴人應負十分之三之過失責任，上訴人應負十分之七之過失
    責任。被上訴人辯稱上訴人因本身之過失自行滑倒而受傷，
    其不負過失責任云云，並非可採。被上訴人既未能舉證免除
    其過失認定，自應負侵權行為損害賠償責任。
六、上訴人請求被上訴人賠償818,948元是否有理由？
  (一)按因故意或過失不法侵害他人之權利者，負損害賠償責任；
    又不法侵害他人之身體或健康者，對於被害人因此喪失或減
    少勞動能力或增加生活上之需要時，應負損害賠償責任；不
    法侵害他人之身體、健康者，被害人雖非財產上之損害，亦
    得請求賠償相當之金額，民法第一百八十四條第一項前段、
    第一百九十三條第一項、第一百九十五條第一項分別定有明
    文。查被上訴人因過失致上訴人受有右膝挫傷及左手腕舟狀
    骨骨折之事實，已如前述，依上揭規定，被上訴人自應負損
    害賠償責任。茲就上訴人請求賠償之損害，應否准許，分述
    如下。
  (二)醫療費用部分：
    上訴人主張其因遭被上訴人撞傷， 致支出醫療費用3,410元
    之事實，業據提出勞工保險傷病診斷書、台北市立聯合醫院
    醫療費用收據14張為證，依傷病診斷書所載，核屬醫療上之
    必要費用，被上訴人對此亦未爭執，上訴人支出此部分醫療
    費用共3,410元應認係被上訴人傷害行為所致之損害， 應予
    准許。
  (三)減少薪資損失部分：
    上訴人主張其受此傷害自95年5月21日起，至96年7月止共計
    13個月無法工作，以月平均工資49,145.4元計，共受有薪資
    損害638,890元之事實，固據提出扣繳憑單及證明書為證，
    惟為被上訴人所否認，並辯稱依台北市立聯合醫院中興院區
    所開立95年6月2日勞工保險傷病診斷書中第10點，醫生評估
    上訴人自95年6月22日即可恢復工作，縱依上訴人所提之診
    斷證明，上訴人最遲至95年11月26日應可恢復工作，況上訴
    人於95年9月11日即因連續曠工3日，遭三重客運股份有限公
    司解職，上訴人被解職與本事故之發生並無因果關係，因此
    上訴人自95年11月26日起有關工作損失之主張為無理由等語
    。經查：
  1.上訴人於事故發生時，是以駕駛公車為業，此為兩造所不爭
    執。上訴人於95年5月21日至台北市立聯合醫院中興院區急
    診，經診斷為左手腕舟狀骨骨折、右膝挫傷，左手腕石膏固
    定及右膝傷口處理後轉門診治療。而腕部舟狀骨骨折後，骨
    折癒合時間一般約需3個月，拆除石膏後須行腕部復健約需1
    至3個月。骨折創傷後後每位患者所需復原期會因其所受傷
    勢之嚴重程度部位，所從事工作之性質或所受傷勢之程度而
    有所差異。此有台北市立聯合醫院中興院區97 年2月12日北
    市醫興字第09730180900號函可稽（見本院卷第57頁），是
    上訴人因被上訴人過失左手腕舟狀骨骨折，在骨折癒合時間
    （約需3個月）無法駕駛公車，加以骨折癒合後須就腕部復
    健，參酌台北市立聯合醫院中興院區所開立95年10月27日勞
    工保險傷病診斷書中第10點，醫生評估上訴人自95年11月26
    日可恢復工作，堪認上訴人最遲至95 年11月26日應可恢復
    工作，即上訴人在受傷後6個月以內無法開公車工作應堪認
    定。故上訴人請求此部分之薪資損失，應予准許。
  2.查上訴人原任職三重客運股份有限公司，於本件事故發生後
    ，自95年5月22日至95年7月22日及95年8月2日至95年8 月22
    日請假，嗣因連續曠工三日，遭三重客運股份有限公司於95
    年9月11日解僱，該公司95年度薪資給付總額為283 ,688 元
    ，此有該公司97年2月12日重仁人字第038號函及扣繳憑單可
    稽。另依上訴人所提出之95年1月至4月之薪資明細單，其月
    薪分別為46,252元、38,259元、47,715元、46,596元，共
    178,822元，月平均工資為44,706元（元以下四捨五入），
    上訴人在受傷後6個月以內無法開公車工作，工資損失共
    268,236元（44,706×6＝268,236），惟依上述扣繳憑單所
    載，上訴人於95年9月11日被解僱前，共領取95 年度薪資
    283,688元，扣除95年1月至4月之薪資178,822元及95年5月1
    日至21日之薪資31,290元（44,70 6÷30×21 ＝31,290），
    尚餘73,576元，顯見上訴人於受傷後雖無法開公車工作，其
    僱用人仍繼續給付部分薪資予上訴人，此部分自應由上訴人
    所受之工資損失中扣除。 故上訴人因受傷6個月之工資損失
    為194,660元（268,236－73, 576＝194,660）。上訴人逾此
    部分之請求，為無理由。
  (四)精神上損害賠償部分：
    查上訴人因被上訴人侵權行為致左手腕舟狀骨骨折、右膝挫
    傷，導致左手無法如常活動，精神確受極大痛若，本院斟酌
    上訴人所受傷害之程度，及兩造之身分、地位、經濟能力（
    上訴人專科畢業，以駕駛大客車為業，月薪四萬多元，有六
    個人要撫養；被上訴人國小畢業，為計程車司機，月薪約三
    萬元，有四個小孩要撫養）等一切情狀，認為上訴人請求精
    神上損害20萬元尚嫌過高，應以10萬元為適當，上訴人逾此
    部分之請求，為無理由。
  (五)綜上，被上訴人應賠償上訴人之金額，共計298,070元（3,4
    10 元＋194,660＋100,000＝298,070）。
七、被上訴人主張過失相抵，有無理由？
  (一)按損害之發生或擴大，被害人與有過失者，法院得減輕賠償
    金額，或免除之，民法第217條第1項定有明文。
  (二)查上訴人與被上訴人就本件交通事故之發生同有過失，上訴
    人與被上訴人之過失責任分別為十分之七及十分之三，已如
    上述，依此比例計算，上訴人僅能請求被上訴人賠償前開損
    失之十分之三即89,421元。上訴人逾此部分之請求，於法無
    據，應予駁回。
八、綜上所述，上訴人基於侵權行為的法律關係，請求被上訴人
    給付89,421元及自自97年1月19日起至清償日止， 按週年利
    率百分之五計算的利息，為有理由，應予准許，其逾上開金
    額之請求為無理由，應予駁回。原審就上開應准許部分，為
    上訴人敗訴之判決，尚有未洽，上訴意旨求予廢棄改判，為
    有理由，爰由本院予以廢棄改判如主文第二項所示。至於上
    訴人之請求不應准許部分，原判決為上訴人敗訴之判決，經
    核於法並無不合，上訴意旨仍執前詞求予廢棄改判，為無理
    由，應駁回其上訴。
九、本件事證已臻明確，兩造其餘之攻擊防禦方法及所提之證據
    ，經審酌後認均無礙判決之結果，爰不予一一論述。
十、據上論結，本件上訴為一部有理由，一部無理由，爰判決如
    主文。
中    華    民    國    97    年    5     月    27    日
                    民事第十庭
                        審判長法  官  黃豐澤
                              法  官  吳光釗
                              法  官  蕭艿菁
正本係照原本作成。
不得上訴。
中    華    民    國    97    年    5     月    27    日
                              書記官  王秀雲


司法院資訊處製作；財團法人民間司法改革基金會備份。
